臺灣高等法院民事判決　　　　　　　　93年度上易字第1066號
上　訴　人　欣發銅品有限公司
　　　　　　　　　　　　之3號
法定代理人　廖永銘
訴訟代理人　王中平律師
被上訴人　　林美宏即大千婚紗精品工作坊
訴訟代理人　陳　明律師
上當事人間給付貨款事件，上訴人對於中華民國 93年10月7日台
灣台北地方法院93年度訴字第1645號第一審判決提起上訴，經本
院於94年1月26日言詞辯論終結，判決如左：
    主    文
原判決關於駁回上訴人後開第二項之訴部分，並訴訟費用之裁判
廢棄。
右廢棄部分，被上訴人應再給付上訴人新台幣 729,634元及自民
國93 年3月19日起至清償日止按年息5%計算之利息。
其餘上訴駁回。
第一、二審訴訟費用，由被上訴人負擔。
    事實及理由
一、上訴人未於言詞辯論期日到場，核無民事訴訟法第386條所
    列各款情形，依被上訴人之聲請，由其一造辯論而為判決。
二、上訴人起訴主張：
  (一)上訴人前於民國91年 9月11日，與被上訴人簽訂公司合作契
    約書（下稱：本件契約），上訴人依約提供產品予被上訴人
    ，被上訴人應於每月25日前給付上月份貨款，詎被上訴人竟
    積欠92年9月份、11月份、12月份貨款計新台幣（下同）
    912,043元，經上訴人發函催告並於93年3月16日送達被上訴
    人，被上訴人仍未給付。
  (二)本件契約並非單純買賣關係，上訴人不具任何生產製造被上
    訴人所需貨品之知識、技術及能力，全賴被上訴人技術移轉
    協同開發。且相關原物料選擇、原物料供應廠商盡皆由被上
    訴人赴大陸指定，開發產品過程中發生產品、半成品之瑕疵
    ，亦均賴被上訴人指導解決。自簽約合作起，上訴人係向被
    上訴人配偶蔡智全所指導產製之大陸東莞木器廠（下稱：東
    莞木器廠，並非上訴人關係企業）購買產品，然上訴人出貨
    予被上訴人後，屢遭被上訴人以有瑕疵為由退貨，上訴人在
    台灣無設備可處理，又無法退回大陸上游廠商請其處理，致
    使退貨堆積台灣倉庫無從處理，以致始終無法正常量產出貨
    、請款。適上訴人負責人廖永銘、承辦人鄭文昌及蔡智全赴
    大陸福州參觀展覽，廖永銘乃與東莞木器廠協調，木器廠遂
    打字稿件一份（即原證四關於台北相冊禮品出貨規定1至7條
    「打字部分」），傳真至福州予廖永銘表示對上訴人之要求
    。廖永銘略作修正並劃去第7條及「以下協定為四家共同遵
    守、台北公司、台北大千公司、福州佳貿公司、東莞木器廠
    」等文字。事後，廖永銘與鄭文昌商議，就被上訴人部分在
    稿件手寫 7至13條之文字。亦即「關於台北相冊禮品出貨規
    定」（以下簡稱出貨規定）1至6條乃係上訴人與東莞木器廠
    間之關係，7 至13條則係本件兩造間之關係（但被上訴人並
    未同意上訴人此部分要求）。
  (三)由出貨規定之文字內容可看出第1條與被上訴人無涉：
    1.綜觀出貨規定全文，當事人主體名稱有「台北公司」、「
      台北」、「東莞工廠」、「東莞廠」、「木器廠」、「大
      千」、「客商」等，由其中條文內容可悉「台北公司」及
      「台北」均係指上訴人公司；「東莞工廠」、「東莞廠」
      、「木器廠」則係上游廠商即東莞木器廠；「大千」則為
      被上訴人。
    2.出貨規定第 1條「台北公司相冊等下單應以整櫃（40尺櫃
      為準）東莞工廠自接單之日起45天內交貨」，係指上訴人
      與東莞木器廠間之關係，並非兩造間之關係。由該條用字
      「台北公司」及「東莞工廠」可知該條係就上訴人與東莞
      木器廠間之關係欲作約定，與被上訴人無涉。被上訴人向
      上訴人下單數量很小，從未下過40尺櫃訂單。以系爭 6月
      26日、7月29日、8月28日之訂單內容而論，才積分別只有
      708才、802才、188才，距 40尺櫃即2000才差距甚遠。而
      上訴人在台銷售眾多其他非與被上訴人交易之商品亦係向
      東莞木器廠下單購買，故向東莞木器廠下單時得以40尺櫃
      為基準（其中一部分係被上訴人訂貨、一部分係其他客戶
      向上訴人所訂之貨）。該條顯非兩造間之關係。
    3.出貨規定第 5條「所有訂單的生產，均以『台北』和東莞
      廠簽定的確認樣為準，（樣品『台北公司』一份，『客商
      』一份，福州一份，東莞廠留樣一份。）」即指產品以上
      訴人與東莞木器廠確認樣為準，被上訴人係所謂『客商』
      。
    4.第 6條「東莞工廠生產的相冊禮品均ＦＯＢ東莞工廠價，
      若裝櫃、散裝運輸、空運等費用均由『台北公司』承擔（
      東莞廠為代理運輸）。」而向來負擔運費者，係上訴人而
      非被上訴人，可見『台北公司』係指上訴人。
    5.第 7條「『台北公司』訂單聯絡人為林玉春小姐，所有出
      貨、催貨、下單請與林ｓ聯繫。」林玉春係上訴人之員工
      ，『台北公司』當然係指上訴人。
    6.第10條「有確認樣後，木器廠報價隨確認樣送『台北』，
      報價予大千蔡先生。」即指東莞木器廠向上訴人報價，上
      訴人向被上訴人代理人蔡先生報價。『台北』當然不是大
      千。
  (四)兩造並無交貨期限及遲延扣款之約定：
    1.出貨規定形成時，第1條扣款部分並未達成合意：
      第1條明文「須告知協調同意」用語即知合意尚未達成，
      廖永銘自行加入「扣款２％」等字樣，並非已合意之結果
      。東莞木器廠希望「四家共同簽章」達成合意，而出貨規
      定未有任何簽章，可見，出貨規定只是溝通協調過程中「
      修改」打繕之稿件，尚未達成合意。第7條定明聯絡人為
      林玉春小姐，然系爭之被上訴人訂貨單仍係與鄭文昌聯絡
      ，足見出貨規定並非雙方達成合意之最後協議。
    2.上訴人無同意45日交貨及遲延扣款之可能：
      (1)上訴人本就有許多貨物尚未交付，不可能在此情形下答
        允被上訴人45日交貨，每日扣款１％，自陷絕境。
      (2)兩造合作以來，始終未步入正常量產之軌道，蔡智全長
        期在東莞木器廠坐鎮協同解決原物料供應及瑕疵克服等
        問題，東莞木器廠之交貨亦難完全正常，上訴人欲督促
        其加緊出貨乃加入延遲交貨每日扣款２％之規範，並未
        得其同意，當時本未步入正常量產軌道，扣款一事係不
        利於上訴人，上訴人對於東莞木器廠尚且未便苛責扣款
        ，不可能應允對被上訴人45日交貨及遲延扣款。何況，
        正常量產出貨之責並非上訴人一己責任，尚待被上訴人
        完整無瑕之技術移轉、瑕疵克服，始能步入正常量產階
        段。在未入正軌前，上訴人無應允限期交貨、遲延扣款
        之可能，一切均待雙方繼續努力始能步入正軌。
      (3)東莞木器廠確認交貨係由上訴人派品檢人員到「東莞木
        器廠內」驗貨完成，東莞木器廠縱於45日交貨，該貨仍
        在東莞，上訴人不可能應允45日於台灣交貨予被上訴人
        。此由原審被證三所示，東莞92年11月 2日裝櫃貨運至
        92年11月11日拆櫃需時十日；原審被證四第1、2張所示
        ，東莞92年11月18日裝櫃貨運至92年12月 1日拆櫃需時
        14日；上訴人自東莞木器廠處受領貨物後尚需十數日不
        特定時程始能貨運返台，焉有可能與被上訴人約定「自
        其『下單』日45天交貨」？
      (4)上訴人不可能在嚴重遲延下仍舊接單出貨，任被上訴人
        扣款至負數。倘真有此約定，上訴人不接單交貨反可減
        少損失。
      (5)被上訴人既稱兩造「協議」係於92年 2月底所為，則自
        是日應已生效，為何又認自 5月始依協議履行？倘被上
        訴人認應以書面文件為「協議」內容之依據，其係於92
        年5月取得書面故於5月始依「協議」履行。則其既重視
        「書面」，該書面並未經雙方簽署，又未於第 1條中顯
        示被上訴人名義，復未於其他條文中規範兩造交貨期限
        及遲延扣款，寧有是理？
    3.被上訴人狀陳之附件「延遲交貨扣款明細表」全屬臨訟併
      湊，與事實不符。事實上兩造係透過連繫確認得出貨之時
      間及數量，被上訴人亦未曾以遲延為由扣款。
  (五)上訴聲明：
    1.原判決不利於上訴人部分廢棄。
    2.右廢棄部分，被上訴人應再給付上訴人 729,634元及自93
      年3月19日起至清償日止按年息5%計算之利息。
    3.上訴人願供現金或同額合作金庫銀行東新莊分行無記名可
      轉讓定存單為擔保，請准宣告假執行。
三、被上訴人則以：
  (一)被上訴人均依出貨規定約定之方式付款，並開立60天期之貨
    款支票交付上訴人，至於遲延交貨每日扣款標準，依出貨規
    定所訂為貨款之百分之二，被上訴人以百分之一作為扣款標
    準，係依蔡智全與廖永銘二人之協議。至於鄭文昌證稱「這
    二筆訂單不可能在45天出貨，出貨時間及數量，應另外再約
    定，約定後才有出貨單交給被上訴人，然後看被上訴人意見
    ，如被上訴人不同意，雙方還要再協商」云云。依合作契約
    書第8條甲方（即上訴人）義務第2項規定，除乙方（即被上
    訴人）所訂貨量外，甲方配合建立安全庫存機制，數量至少
    為乙方上月總訂貨單的4分之1，且依被上訴人所提92年3 月
    3日之訂貨單，經上訴人於5月19日自大陸東莞裝櫃運回台灣
    交貨之產品型號與92年 6月26日之產品型號完全相同，足見
    上訴人在 6月26日之前已生產過同型貨物，要求接單之日起
    45天交貨，自屬可能。
  (二)出貨規定中並未就規範對象予以載明，且該出貨規定以打字
    方式繕打於1頁，於形式上，無從區分為1至6條與7至13條兩
    大部分，而為不同之規範對象。既為出貨規定而非協議書或
    契約書，即為訂貨人對出貨人之要求，毋須經當事人簽章。
    出貨規定既上訴人經理鄭文昌於92年5月間交付被上訴人，
    足認上訴人願意遵守出貨規定之條款。
  (三)原判決計算違約金至93年9月24日止，但92年7月29日編號6
    及92年8月28日編號3之貨品，迄未交付，違約金應計算至本
    件二審言詞辯論終結日止。
  (四)答辯聲明：上訴駁回。
四、兩造不爭之事實：
  (一)兩造於91年9月11日簽訂本件契約，上訴人依約提供產品予
    被上訴人，被上訴人應於每月25日前給付上月份貨款。
  (二)92年 9月份貨款180,000元、11月份貨款609,303元、12月份
    貨款122,740元，合計912,043元，被上訴人尚未支付。被上
    訴人於93年3月16日收受上訴人催告函。
  (三)上訴人不爭執「出貨規定」之形式真正。
  (四)對於美金與新台幣匯率以1比34.5計算。
五、兩造爭點之論述：
  本件經原審判決後，兩造之爭點在於「出貨規定」是否係上訴
  人對於被上訴人之承諾，並於92年 5月間生效？如是，被上訴
  人始得依出貨規定，以上訴人遲延交貨每日扣款百分之一。
  (一)按「解釋契約，固須探求當事人立約時之真意，不能拘泥於
    契約之文字，但契約文字業已表示當事人真意，無須別事探
    求者，即不得反捨契約文字而更為曲解。」（最高法院17年
    上字第1118號判例參照）。本件「出貨規定」第1條記載「
    台北公司相冊等下單應以整櫃（40尺櫃為準）。東莞工廠自
    接單之日起45天內交貨」。依文字之明確記載，應45天內交
    貨者係東莞工廠，並非上訴人。
  (二)被上訴人執系爭出貨規定乃上訴人之經理鄭文昌於92年 5月
    間返台交付被上訴人為由，抗辯上訴人已同意出貨規定第 1
    條所載之延遲交貨扣款。如被上訴人之抗辯可採，出貨規定
    已明載扣款為每日2%，何以被上訴人之配偶蔡智全又證稱與
    上訴人法定代理人廖永銘口頭約定違約金扣款為每日1%（原
    審卷第61頁），因廖永銘證稱兩造並未達成合意（原審卷第
    58頁），則原判決認定兩造已達成每日1%計算遲延扣款之依
    據何在？
  (三)上訴人主張本件契約並非單純買賣關係，上訴人不具任何生
    產製造被上訴人所需貨品之知識、技術及能力，全賴被上訴
    人技術移轉協同開發，上訴人向東莞木器廠購買產品，蔡智
    全在東莞木器廠負責技術指導，再由上訴人出貨予被上訴人
    等情，為被上訴人所不爭執，此部分亦據蔡智全於原審證述
    屬實（原審卷第62頁）。則上訴人主張出貨規定1至6條係攸
    關上訴人與東莞木器廠之關係， 7至13條始為兩造間之關係
    ，並提出出貨規定之手寫原稿即原審外放之原證四號為證，
    洵屬有據。
  (四)出貨規定全文中，當事人主體有台北、台北公司、東莞廠、
    東莞工廠、客商、大千等，且未經任何人簽名確認。按契約
    之成立固然不以簽名為必要，但仍以意思表示達成一致為要
    件，不能徒以上訴人之經理鄭文昌將系爭出貨規定交付被上
    訴人，遽認出貨規定僅拘束兩造且兩造間之意思表示已達成
    一致。以被上訴人執為扣款依據之第一條而言：「台北公司
    相冊等下單應以整櫃（40尺櫃為準）東莞工廠自接單之日起
    45天內交貨」。依系爭 6月26日、7月29日、8月28日之訂單
    觀之（外放證物被證2），上訴人抗辯訂單之才積分別為708
    才、802才、188才，距40尺櫃即2000才差距甚遠，足認該條
    文顯非規範兩造間之權利義務。
  (五)依原審外放證物被證三所示，東莞92年11月 2日裝櫃貨運至
    92年11月11日拆櫃需時10日；原審被證四第1、2張所示，東
    莞92年11月18日裝櫃貨運至92年12月 1日拆櫃需時14日；上
    訴人自東莞木器廠處受領貨物後尚需十數日不特定時程始能
    貨運返台，怎可能與被上訴人約定自其「下單」日45天交貨
    ？
  (六)依原審外放證物被證二第三張所示C201P04-A4L及C201P04-A
    4S貨品各十六件，係於92年10月22日到貨，該等貨品自被證
    二第1張訂貨單所示6月26日起算，間隔 118日。上訴人於92
    年10月26日開立請款單請款（原證六），請款單於92年11月
    5日寄出，該次請款總額117,053元，除相本頁、退貨等各扣
    4770元、3108元外，另有4405元併入次月支付外，被上訴人
    以93年1月30日之支票如數支付104,770元（原證六），對於
    前開各16件貨品未曾提及遲延扣款，且自 92年11月5日起算
    票期為86天，非如出貨規定約定之60天。被證二第 2張訂單
    所示貨品即係原證七出貨單所載貨品，於 92年9月30日到貨
    ，自被證二第2張訂單所示7月29日起算，間隔63日。上訴人
    於 92年10月26日開立請款單，於92年11月5日寄出（原證七
    ），請款總額 117,053元，部分款項扣除後被上訴人如數支
    付，未曾提及遲延扣款，被上訴人支付前開貨款係86天期票
    ，並非 60天之支票。原證八訂貨單所示訂單日期為92年8月
    28日，該紙訂單於翌日（92年8月29日）以e－mail傳至，該
    等貨物如原證八出貨單所示，分別有92年10月29日、92年11
    月7日、92年11月21日到貨者，自92年8月28日日起算，分別
    經歷62日、71日、85日。上訴人於92年11月26日開立請款單
    ，12月5日寄出，該次請款總額281,803元，除相本頁7520元
    、單價修正5,661元、退貨81,089元、尾數248元等扣除外，
    被上訴人如數支付187,285元，連同前月欠付4,405元，共付
    191,690元（原證八），均未曾提及遲延扣款。被上訴人以
    93年3月5日期票支付貨款（原證八），自 92年12月5日起算
    票期為90天，亦非60天。被上訴人92年6月16日傳真原證九
    之訂貨單，分別於92年8月15日、92年11月11日、92年12 月
    25日到貨如原證九第2、3、4張螢光標示所載之貨物。自92
    年9月16日起算分別歷經60日、148日、192日。然該等貨款
    被上訴人均全數給付，未曾主張遲延扣款。綜觀前開付款紀
    錄，可證被上訴人從未主張遲延扣款。
  (七)按當事人主張有利於己之事實者，就其事實有舉證之責任。
    民事訴訟法第 277條前段定有明文。被上訴人抗辯兩造有遲
    延扣款之約定，該約定之依據究係未有兩造簽名之出貨規定
    （每日2%）或上訴人法定代理人廖永銘與被上訴人配偶蔡智
    全之口頭約定（每日1%），兩造究係於何時、何地，達成扣
    款每日1%之遲延扣款合意，被上訴人始終未能舉證以實其說
    。從而被上訴人以上訴人遲延交貨為由，計算出上訴人應遲
    延扣款1，094,128元，即無所據，不應准許。
六、綜上所述，上訴人主張為可採，被上訴人所辯均無可取。上
    訴人主張被上訴人計 912,043元貨款未支付，經上訴人催告
    仍未給付，為被上訴人所不爭執，扣除上訴人同意之瑕疵扣
    款美金1500元（新台幣51,750元）外，被上訴人尚應給付上
    訴人860,293元。除原審判令被上訴人給付之130,659元，被
    上訴人尚應給付上訴人 729,634元及法定遲延利息。原審不
    察，於此範圍內為上訴人敗訴之判決，尚有未洽。上訴意旨
    指摘原判決不當，求予廢棄改判，為有理由。爰由本院予以
    廢棄改判，如主文第 2項所示。本件係不得上訴第三審之事
    件，上訴人就勝訴部分聲請供擔保為假執行之諭知，核無必
    要，原判決就假執行部分駁回上訴人之聲請，理由固然不同
    ，結論既屬一致，仍應駁回上訴人此部分之上訴。
七、本件事證已臻明確，兩造其餘攻擊防禦方法，經審酌後，或
    與本件無涉，或與判決結果不生影響，毋庸一一論列。
八、據上論結，本件上訴為有理由，依民事訴訟法第 450條、第
    79條但書、第463條、第385條第1項前段，判決如主文。
中　　華　　民　　國　　94　　年　　2　　月　　 2 　　日
                  民事第二庭審判長法  官  吳謙仁
                                  法  官  魏大喨
                                  法  官  蘇瑞華
正本係照原本作成。
不得上訴。
中　　華　　民　　國　　94　　年　　2 　　月　　3 　　日
　　　　　  　　　　　　　　　　　書記官  賴以真
